【裁判字號】    99,簡上,26
【裁判日期】    991104
【裁判案由】    清償債務
【裁判全文】
臺灣彰化地方法院民事判決  99年度簡上字第26號
上    訴    人  甲○○
被  上  訴  人  戊○○
兼 下 列 二 人
共同訴訟代理人  乙○○
被          告  丙○○
                丁○○
上列當事人間請求清償債務事件，上訴人對於民國99年1月12日
本院彰化簡易庭98年度彰簡字第533號第一審判決，提起上訴，
並為訴之追加，本院於民國99年10月12日言詞辯論終結，茲判決
如下：
    主      文
原判決廢棄。
被上訴人及被告應連帶給付上訴人新台幣壹拾捌萬肆仟元，及自
民國八十六年四月七日起至清償日止，按年息百分之五計算之利
息。
第一審訴訟費用由被上訴人連帶負擔，第二審訴訟費用由被上訴
人與被告連帶負擔。
    事實及理由
一、按在第二審為訴之變更或追加，非經他造同意，不得為之。
    但請求之基礎事實同一者，不在此限，此觀民事訴訟法第44
    6條第1項但書、第255條第1項第2款等規定自明。此項規定
    於簡易程序第二審亦有適用（民事訴訟第436條之1第3項參
    照）。經查：上訴人於原審起訴請求被上訴人應連帶給付上
    訴人新台幣（下同）184,000元；嗣於上訴後，追加丙○○
    、丁○○為被告，並本於繼承及買賣等法律關係，追加後位
    之訴，請求被上訴人乙○○應將下列土地所有權應有部分
    16669分之298移轉登記予上訴人。經核其請求之基礎事實同
    一，依上規定，應予准許。
二、上訴人主張：
  (一)上訴人於民國86年4月7日向被上訴人與被告之母李洪巧雲購
    買坐落彰化縣芬園鄉○○段803地號（重測前芬園段20之14
    地號，以下逕稱803地號土地）土地後面，即同段804地號（
    重測前芬園段21之3地號）、面積約0.92坪土地（下稱系爭
    土地），並簽定不動產買賣契約書（下稱系爭契約），雙方
    約定買賣價金184,000元應當場一次付清，並於86年4月7日
    會同前往賴世昌代書事務所履行登記手續。惟李洪巧雲遲未
    履行，嗣於90年間死亡，系爭土地遂由被上訴人繼承取得，
    詎被上訴人竟拒絕履行移轉登記之義務。茲因李洪巧雲係出
    售系爭土地特定位置，且被上訴人戊○○亦已出售其應有部
    分，致給付不能。爰於原審本於給付不能、給付遲延等規定
    解除契約，並依解除契約回復原狀及繼承等法律關係，請求
    被上訴人應連帶給付上訴人184,000元，及自86年4月7日起
    至清償日止，按年息百分之5計算之法定遲延利息等語。
  (二)上訴人與李洪巧雲並無親屬關係，不知李洪巧雲之繼承人確
    切人數，且被上訴人於原審訴訟終結後始提出被告丙○○、
    丁○○之戶籍資料，致上訴人無從於原審依法追加丙○○、
    丁○○為被告，依訴訟經濟考量下，特於本件上訴程序依法
    追加丙○○、丁○○為共同被告，並以上訴狀之送達，作為
    向渠等解除契約之意思表示。
  (三)依據系爭契約，可知系爭土地未於86年4月7日移轉登記予上
    訴人，即屬遲延給付，雖經上訴人以芬園郵局第77號存證信
    函催告被上訴人履行，惟未獲置理，上訴人始向被上訴人及
    被告為解除契約之意思表示，並要求渠等連帶返還買賣價金
    及遲延利息。
  (四)系爭契約所載買賣標的為彰化縣芬園鄉○○段20之14地號（
    即803地號）後面，面積大約0.92坪。其所謂「後面」，應
    指803地號土地上建物後面而言。
  (五)上訴人於85年間在803地號土地上興建門牌彰化縣芬園鄉○○村○○路○段231號房屋（下稱系爭房屋），因系爭房屋
    後面欠缺防火巷空地，上訴人為求居家安全及使用便利性，
    乃以184,000元之高額價金購買面積不足1坪之系爭土地。
  (六)上訴人購買標的為系爭土地即後附複丈成果圖編號B1、B4部
    分南側約0.92坪土地，而非中華郵政股份有限公司（下稱中
    華郵政）所有坐落彰化縣芬園鄉○○段807之1地號土地（以
    下逕稱807之1地號土地）使用權，茲分述如下：
  1.由系爭房屋前後位置勘查，可知系爭買賣標的確為系爭房屋
    正後方之系爭土地。
  2.807之1地號土地自始均由中華郵政管理使用，並築起圍牆環
    繞該筆土地，作為芬園郵局使用，未曾由李洪巧雲、被上訴
    人或第三人占用。中華郵政嗣於93、94年間重建芬園郵局，
    始將圍牆拆除，上訴人則於94年間向中華郵政承租807之1地
    號土地使用。
  3.李洪巧雲既無807之1地號土地使用權，自無從出售或轉讓該
    土地使用權予上訴人，足證被上訴人辯稱系爭買賣標的非系
    爭土地，而係807之1地號土地之使用權云云，顯非事實。
  4.807之1地號土地與系爭土地間，存有3、4台尺落差，是被上
    訴人辯稱李洪巧雲曾耕作使用807之1地號土地，顯有不實。
  (七)上訴人先後向李洪巧雲及被上訴人戊○○購買系爭土地，其
    中向李洪巧雲購買之系爭土地（應有部分）迄今尚未過戶。
  (八)縱上訴人解除契約不合法，惟被上訴人乙○○仍不得解免系
    爭土地所有權移轉義務。依系爭買賣面積0.92坪，折合2.98
    平方公尺，換算成應有部分為16669分之298。因此，被上訴
    人乙○○應將系爭土地應有部分16669分之298移轉登記予上
    訴人，並將系爭土地交付上訴人使用。
  (九)綜上所述，上訴人與李洪巧雲確有買賣之實，被上訴人及被
    告既為出賣人李洪巧雲之合法繼承人，上訴人本於繼承及解
    除契約回復原狀等法律關係，請求被上訴人應連帶返還買賣
    價金及遲延利息，洵屬正當。原審竟為上訴人敗訴之判決，
    容有違誤。爰上訴請求廢棄原判決，改判被上訴人及被告應
    連帶給付上訴人184,000元，及自86年4月7日起至清償日止
    ，按年息百分之5計算之利息；並本於繼承及買賣等法律關
    係，追加後位之訴，請求被上訴人乙○○應將系爭土地應有
    部分16669分之298移轉登記予上訴人等語。
三、被上訴人及被告辯稱：
  (一)上訴人於原審主張其因通行必要，向李洪巧雲購買系爭土地
    。嗣於上訴後，改稱係其配偶己○○與李洪巧雲接洽系爭土
    地買賣事宜。如上訴人上訴後主張為真實者，則上訴人借名
    締約，非實際承買人，上訴人應無任何請求權，顯屬當事人
    不適格，是上訴人所為上訴，應予駁回。
  (二)因李洪巧雲不識字，故被上訴人無法確認系爭契約是否為李
    洪巧雲與上訴人所簽定。
  (三)依系爭契約第13條約定，可知系爭買賣標的為李洪巧雲占用
    807之1地號國有土地使用權，即上訴人目前向中華郵政承租
    之空地部分，並非系爭土地。
  (四)上訴人主張其購買系爭土地供作通路使用，嗣後改稱供作防
    火巷使用，前後陳述不一，再加以系爭土地無法作通路或防
    火巷使用，代書賴世昌無法證實系爭土地確切位置，李洪巧
    雲未曾告知系爭土地買賣等情事，難認確有系爭買賣存在。
  (五)上訴人與李洪巧雲締結系爭契約當時，系爭土地仍為李洪巧
    雲所有，縱有指定特定位置，應逕行記載買賣標的為804地
    號土地，而非記載803地號土地後面。
  (六)一般社會大眾對於不動產買賣，承買人必定要求出賣人辦妥
    移轉登記後，再付清買賣價金。然上訴人竟未待李洪巧雲辦
    妥所有權移轉登記後再付清買賣價金，僅於系爭契約上記載
    交付價金同日辦理登記手續，且已逾12年均未要求辦理移轉
    登記，已悖於一般買賣之經驗法則。
  (七)被上訴人戊○○於96年7月12日將804地號土地應有部分2分
    之1出售予上訴人，並登記予上訴人之配偶己○○。縱上訴
    人確實曾向李洪巧雲購買系爭土地而未辦理所有權移轉登記
    ，上訴人自應就其嗣後向被上訴人戊○○購買同筆土地時，
    扣除已支付之買賣價金，然上訴人未主張扣除，足證上訴人
    向李洪巧雲購買標的，應為李洪巧雲占用807之1地號國有土
    地之使用權。又上訴人明知李洪巧雲係出售807之1地號國有
    地使用權，故不能辦理所有權移轉登記，顯屬給付不能之物
    。
  (八)系爭買賣標的係上訴人未經李洪巧雲同意，擅自在807之1地
    號土地上建造房屋所占用之土地，上訴人為免遭受拆屋損失
    ，以購買土地方式，支付價金補償土地占有人即李洪巧雲損
    失，且李洪巧雲已盡交付買賣標物義務，因買賣標的物所有
    權不能辦理移轉登記，係上訴人於簽定系爭契約時所明知，
    依民法第226條、第256條等規定，上訴人行使契約解除權，
    殊非適法。
  (九)上訴人與李洪巧雲訂立系爭契約時明知買賣標的物具有不能
    辦理所有權移轉登記之瑕疵，系爭契約雖約定於訂立契約之
    日交付價金同時辦理移轉登記，惟上開約定係屬定型化契約
    制式格式內容，且上訴人未主張訂約之日先辦理登記手續後
    再交付價金，已逾12年未要求辦理所有權移轉登記等情，足
    證系爭買賣雙方無移轉登記之意，依民法第351條規定，被
    上訴人不負瑕疵擔保之責。
  (十)縱上訴人主張依民法第259條規定，請求回復原狀返還買賣
    價金及利息，上訴人亦應負拆除地上物返還買賣標的物之義
    務，是於上訴人返還買賣標的物之前，依對待給付之規定，
    被上訴人亦得拒絕返還買賣價金。原審因而為上訴人敗訴之
    判決，洵屬正當。上訴意旨指摘原判決不當，請求廢棄，為
    無理由，爰請求駁回其上訴等語。
四、原審為上訴人全部敗訴之判決，上訴人就原判決全部提起上
    訴，並為訴之追加。
五、兩造不爭執事項：
  (一)李洪巧雲為被上訴人及被告之母，嗣於90年12月3日死亡，
    被上訴人及被告為其合法繼承人。
  (二)804地號土地原為李洪巧雲所有，李洪巧雲死後由其子即被
    上訴人共同繼承取得，應有部分各2分之1。
  (三)被上訴人戊○○嗣於96年7月12日間將其所有系爭土地應有
    部分2分之1出賣予上訴人之配偶己○○，已辦竣所有權移轉
    登記。
  (四)系爭土地位於都市計畫範圍內。
  (五)上訴人所有系爭房屋（門牌芬園鄉○○路○段231號）為3層
    樓房，坐南朝北，分東、西兩棟，其聯外巷弄位於屋前，向
    西接通成功路、芬草路。
  (六)上訴人於94年5月31日向中華郵政承租807之1地號、面積15
    平方公尺土地，租金每月3千元，並簽定土地租賃契約書，
    業經本院所屬民間公證人郭俊麟以94年度彰院民公俊字第
    0405號公證書公證在案。
  (七)上訴人於98年9月2日以芬園郵局第77號存證信函，催告被上
    訴人應於收函3日內履行系爭契約，否則將解除契約，被上
    訴人已於98年9月3日收到該存證信函，迄今仍未履行 。
  (八)上訴人以原審起訴狀繕本之送達，作為向被上訴人解除契約
    之意思表示，被上訴人均於98年10月7日收受起訴狀繕本，
    迄今仍未履行。
  (九)上訴人以上訴狀繕本之送達，作為向被告解除契約之意思表
    示，被告均於99年2月12日收受上訴狀繕本，迄今仍未履行
    。
六、兩造爭執事項：
  (一)上訴人與李洪巧雲有無於86年4月7日締結系爭契約？價金是
    否付清。
  (二)系爭買賣標的究為系爭土地？抑或807之1地號土地之使用權
    ？有無特定位置？
  (三)上訴人提起先位之訴，請求被上訴人及被告應連帶返還買賣
    價金及遲延利息，是否有據？
  (四)上訴人提起後位之訴，請求被上訴人乙○○應將系爭土地應
    有部分16669分之298移轉登記予上訴人，是否有據？
七、上訴人主張其於86年4月7日與李洪巧雲締結系爭契約，以18
    4,000之代價向李洪雲購買803地號土地後面約0.92坪土地，
    並當場付清價金等情，業據上訴人於原審提出相符之不動產
    買賣契約書影本為證，復經經辦代書即證人賴世昌於原審證
    述綦詳（原審98年12月29日言詞辯論筆錄參照），自堪信上
    訴人此部分之主張為真實。換言之，被上訴人及被告以前詞
    置辯，藉以否認系爭買賣，即非實在，不足採信。
八、按「買賣土地標示：彰化縣芬園鄉○○段貳拾之拾肆地號（
    803地號）後面，面積大約零點玖貳坪。」，系爭契約第13
    條載有明文。依此約定，系爭買賣標的即803地號土地後面
    ，究指其東側之807之1地號土地，或南側之系爭土地，應以
    803地號土地上系爭房屋坐向及其聯外道路位於何處為斷。
    經查：上訴人所有坐落803地號土地上之系爭房屋為3層樓房
    ，坐南朝北，分成東、西兩棟，其聯外道路位於系爭房屋北
    側，向西可接通成功路、芬草路，而系爭土地則坐落在系爭
    房屋南側即後面，807之1地號土地坐落在系爭房屋東側即右
    側，並非後面等情，業經本院會同兩造及彰化縣彰化地政事
    務所派員履測現場屬實，分別製作勘驗筆錄、現場簡圖、土
    地複丈成果圖附卷可參。次查：為明瞭807之1地號土地所有
    權之歸屬及占用各情，本院向中華郵政彰化郵局函查，嗣經
    該局以99年3月30日彰勞字第0990300103號函覆略以：「‧
    ‧‧二本局自59年5月4日起取得坐落彰化縣芬園鄉○○段80
    7、807-1地號（重測前芬園段20-7地號）土地所有權。三李
    洪巧雲生前不曾向本局承租、借用或無權佔用前開土地。四
    本局曾在前開土地毗鄰同上段803、804地號（重測前芬園段
    20-14、21-3地號）土地經界上興建圍牆。」等語，並檢附
    芬園郵局建物所有權狀及重測前芬園段20-7地號土地登記謄
    本等影本，顯示807之1地號土地自59年3月16日起確為中華
    郵政所有，並於807之1、803、804等地號土地間興建圍牆，
    阻絕他人無權占用。據此，被上訴人辯稱系爭買賣標的物為
    李洪巧雲所占用807之1地號國有土地，上訴人係買受807之1
    地號土地使用權，而非804地號土地所有權云云，顯與事實
    不符，即難採信。準此各情，系爭買賣標的係位於系爭房屋
    後面即804地號土地之具體特定位置，而非807之1地號土地
    之使用權，應無疑義。
九、按「繼承人自繼承開始時，除本法另有規定外，承受被繼承
    人財產上之一切權利、義務。」、「繼承人對於被繼承人之
    債務，負連帶責任。」、「契約當事人之一方遲延給付者，
    他方當事人得定相當期限催告其履行，如於期限內不履行時
    ，得解除其契約。」、「契約解除時，當事人雙方回復原狀
    之義務，除法律另有規定或契約另有訂定外，依下列之規定
    ：一由他方所受領之給付物，應返還之。二受領之給付為金
    錢者，應附加自受領時起之利息償還之。」，民法第1148條
    第1項前段、第1153條第1項、第254條、第259條第1款、第2
    款分別定有明文。次按「本件不動產買賣登記手續期日約定
    於民國捌陸年月柒日方須同往社口賴世昌代書事務所履
    行登記手續，屆時乙（即李洪巧雲）應將本件不動產產權移
    轉登記需要文件提交甲（即上訴人）以便聲請登記。」，系
    爭契約第4條亦定有明文。經查：
  (一)上訴人主張系爭土地為特定位置買賣，又因李洪巧雲之繼承
    人即被上訴人戊○○已將其應有部分2分之1出售，致給付不
    能云云。惟系爭土地位於都市計畫範圍內，非屬耕地，此情
    有該土地登記謄本附卷可稽，自無農業發展條例及耕地分割
    執行要點等禁止細分規定之適用，不生給付不能之問題。準
    此，上訴人以前揭事由，主張系爭土地已陷於給付不能而解
    除契約，難謂有據。
  (二)系爭契約第4條已約明出賣人李洪巧雲應於締約日即86年4月
    7 日履行所有權移轉登記之義務，惟直至李洪巧雲於90年12
    月3日死亡截止，均未履行；該給付遲延債務於李洪巧雲死
    後，則由被上訴人及被告繼承；其後再由上訴人以前開存證
    信函催告，惟未獲置理，則上訴人本於前開規定，以起訴狀
    或上訴狀之送達，作為解除契約之意思表示，洵屬有據。
  (三)系爭契約既經上訴人合法解除，則上訴人主張本於前開規定
    ，請求被上訴人及被告返還價金及自受領時起之利息，即屬
    有據。
十、綜上所述，上訴人本於繼承及解除契約回復原狀等法律關係
    ，請求被上訴人及被告應連帶給付上訴人184,000元，及自
    受領時即86年4月7日起至清償日止，按年息百分之5計算之
    利息，為有理由，應予准許。上訴意旨指摘原判決不當，求
    予廢棄改判，即無不合。
十一、原告先位之訴既有理由，則其後位之訴即無須裁判，併予敘
    明。
十二、本件事證已臻明確，兩造其餘攻擊防禦方法及舉證，經審酌
    後於判決結果不生影響，爰不再贅詞論列。
十三、據上論結，本件上訴及追加之訴（先位之訴部分）為有理由
    ，依民事訴訟法第436條之1第3項、第450條、第85條第2項
    ，判決如主文。
中    華    民    國    99    年    11    月     4    日
                民事第一庭     審判長法  官  康弼周
                                     法  官  黃楹榆
                                     法  官  陳正禧
以上正本係照原本作成。
本判決不得上訴。
中    華    民    國    99    年    11    月     4    日
                                     書記官  莊素美

司法院資訊處製作；財團法人民間司法改革基金會備份。
